ACORDAO-COMPLETO-2483868

ACÓRDÃO 28/2022 ATA 1/2022 - PRIMEIRA CÂMARA

VISTOS, relatados e discutidos estes autos de tomada de contas especial instaurada pelo Fundo Nacional de Desenvolvimento da Educação referente aos recursos federais transferidos ao município de Riachão do Jacuípe/BA para ações do Programa Nacional de Alimentação Escolar (PNAE) , exercício de 2012.
ACORDAM os ministros do Tribunal de Contas da União, reunidos em sessão da 1ª Câmara, diante das razões expostas pelo relator, em:
9.1. acatar as alegações de defesa do Sr. Lauro Falcão Carneiro;
9.2. julgar regulares com ressalvas as contas do Sr. Lauro Falcão Carneiro, dando-lhe quitação neste processo;
9.3. enviar cópia deste acórdão ao FNDE para as providências previstas no art. 16, I, da IN/TCU 71/2012 e ao responsável, informando que o inteiro teor desta decisão, acompanhada do relatório e da proposta de deliberação que a fundamenta estará disponível, no dia seguinte a sua oficialização, para a consulta no endereço www.tcu.gov.br/acordaos;
9.4. arquivar os presentes autos e encerrar o processo.

Tomada de Contas Especial instaurada pelo FNDE em razão da omissão no dever de prestar contas dos recursos repassados à conta do Programa Nacional de Alimentação Escolar -  PNAE.

Primeira Câmara

município de Riachão do Jacuípe/BA.

3. Interessado/Responsável:
3.1. Interessado: Fundo Nacional de Desenvolvimento da Educação (FNDE).
3.2. Responsável: Lauro Falcão Carneiro (XXX.448.825-XX).

13.1. Ministros presentes: Walton Alencar Rodrigues (Presidente) e Jorge Oliveira.
13.2. Ministros-Substitutos convocados: Augusto Sherman Cavalcanti e André Luís de Carvalho.
13.3. Ministro-Substituto presente: Weder de Oliveira (Relator).

WEDER DE OLIVEIRA

Versam os autos de tomada de contas especial instaurada pelo Fundo Nacional de Desenvolvimento da Educação (FNDE) em que foi responsabilizado o Sr. Lauro Falcão Carneiro, prefeito do município de Riachão do Jacuípe/BA (gestões 2005-2008 e 2009-2012) , em decorrência da omissão da prestação de contas dos recursos federais repassados no âmbito das ações do Programa Nacional de Alimentação Escolar (PNAE) , exercício 2012.
Para contextualizar os fatos processuais, transcrevo inicialmente, com ajustes de forma, a instrução da Secretaria de Controle Externo de Tomada de Contas Especial (Secex-TCE) (peça 24) :
" (...) 
HISTÓRICO
2.	Os elementos contidos nos autos informam que: (i) o FNDE repassou em 2012 à Prefeitura Municipal de Riachão do Jacuípe/BA, por meio do Programa Nacional de Alimentação Escolar (Pnae) , parcelas mensais que totalizaram R$ 370.500,00, conforme as ordens bancárias discriminadas na peça 1, p. 42-43; e (ii) o prazo para prestar contas se encerrou em 30/4/2013 e, até a presente data, não foi confirmado o envio da prestação de contas para o FNDE por meio do Sistema de Gestão de Prestação de Contas (SiGPC) - Contas Online, infringência ao estabelecido na Resolução/CD/FNDE 2/2012 e na Resolução 38/2009 (peça 1, p. 31-40) .  
3.	Diante do encerramento do prazo para manifestação em resposta às notificações expedidas ao Sr. Lauro Falcão Carneiro (CPF XXX.448.825-XX) , prefeito à época do recebimento dos recursos, e à Sra. Tânia Regina Alves de Matos (CPF XXX.216.035-XX) , prefeita na oportunidade de expiração do prazo para prestação de contas, visando a regularização das pendências, a apresentação da prestação de contas ausente ou o recolhimento do débito apurado (peça 1, p. 31-40) , o FNDE instaurou o processo de tomada de contas especial, tendo se manifestado conclusivamente no processo em 2/3/2017 por meio do Relatório de TCE 87/2017 - DIREC/COTCE/CGCAP/DIFIN-FNDE/MEC (peça 1, p. 42-48) .   
4.	Pronunciamento conclusivo no âmbito do FNDE, consubstanciado no relatório de TCE, consignou entendimento pelo afastamento da responsabilidade da prefeita sucessora e ocupante do cargo na oportunidade da expiração do prazo para apresentação da prestação de contas, Sra. Tânia Regina Alves de Matos (CPF XXX.216.035-XX) , gestão 2013-2016, sugerindo a responsabilização exclusiva do prefeito que recebeu os recursos, no caso o Sr. Lauro Falcão Carneiro (CPF XXX.448.825-XX) , gestões 2005-2008 e 2009-2012, pela ocorrência da irregularidade atinente a omissão da prestação de contas (peça 1, p. 42-48) . 
5.	Entendeu-se afastada a responsabilidade da prefeita sucessora, em vista de a gestora ter protocolizado representação junto ao ministério público, medida que possibilitou o resguardo ao erário (peça 1, p. 17-26) .  
6.	Desse modo, a entidade repassadora imputou débito ao Sr. Lauro Falcão Carneiro, correspondente ao dano ao erário apurado, no valor histórico de R$ 370.500,00, quantificando o valor atualizado em 31/1/2017 a contar da data de liberação dos recursos no montante de R$ 550.559,55 (com juros) , conforme se verifica na peça 1, p. 7-11, e 43.     
7.	Na sequência, a Controladoria Geral da União (CGU) , no exercício das competências que lhes foram conferidas pelos arts. 9º, inciso III, e 50, inciso II, da Lei 8.443/1992, manifestou-se nos autos em 26/3/2017, por meio do Relatório de Auditoria 376/2017, do Certificado de Auditoria 376/2017, e do Parecer do Dirigente do Órgão de Controle Interno 376/2017 (peça 1, p. 54-58) , tendo, por fim, o processo de TCE recebido o pronunciamento ministerial em 12/5/2017 (peça 1, p. 59) , conforme preconizam os arts. 9º, inciso IV, e 52, da citada Lei.
8.	Objetivando-se dar cumprimento as atribuições estabelecidas nos arts. 33, § 2º, e 71, inciso II, da Constituição Federal de 1988, c/com o art. 8º, § 2º, da Lei 8.443/1992, e o art. 197, § 2º, do Regimento Interno do TCU (RI-TCU) , o processo foi remetido ao Tribunal de Contas da União (TCU) para julgamento (peça 1, p. 1) . 
9.	Iniciada a fase externa da TCE, em análise preliminar da matéria sob exame no âmbito do TCU (pronunciamento da unidade, peça 4) , constatou-se que o processo se encontrava apto para a realização de citação e audiência do Sr. Lauro Falcão Carneiro (CPF XXX.448.825-XX) , em observância à disciplina do item 9.5 do Acórdão 1792/2009-TCU-Plenário e do Memorando-Circular 43/2017 - Segecex. 
10.	Vale dizer, citação pela não comprovação da boa e regular aplicação dos recursos em razão da omissão no dever de prestar contas, e audiência pelo descumprimento do prazo originalmente fixado pelo FNDE para a prestação de contas.
11.	Em cumprimento à disciplina da IN-TCU 71/2012, empreendeu-se no pronunciamento da unidade a instrução dos autos visando a elucidação das questões atinentes à: (i) identificação das irregularidades e apuração do dano ao erário; e (ii) identificação das responsabilidades e das condutas e imputação do débito.       
12.	No caso sob exame na TCE, constatou-se que não houve prestação de contas relativa aos recursos federais repassados à Prefeitura Municipal Riachão do Jacuípe/BA no âmbito do Programa Nacional de Alimentação Escolar (Pnae) , exercício de 2012, nem foram juntadas aos autos quaisquer justificativas para a omissão no dever de prestar contas e o descumprimento do prazo originalmente fixado pelo FNDE para prestação de contas. 
13.	Entendeu-se que se devia acolher a manifestação empreendida na fase interna da TCE, quanto à identificação da irregularidade referente à omissão da prestação de contas. Todavia, em observância ao item 9.5 do Acórdão 1792/2009-TCU-Plenário e ao Memorando-Circular 43/2017 - Segecex, impunha-se acrescentar-lhe a respeitante ao descumprimento do prazo originalmente fixado para a prestação de contas.   
14.	No pronunciamento da peça 4, ficou manifesto que as irregularidades identificadas na utilização dos recursos repassados pelo FNDE à Prefeitura Municipal de Riachão do Jacuípe/BA no âmbito do Programa Nacional de Alimentação Escolar (Pnae) , exercício de 2012, deveriam ser descritas para fins de citação como segue: (i) não comprovação da boa e regular aplicação em razão da omissão da prestação de contas dos recursos, infringência ao art. 70, parágrafo único, da Constituição Federal, ao art. 93 do Decreto-Lei 200/1967, e ao art. 66 do Decreto 93.872/1986; e (ii) descumprimento do prazo originalmente fixado pelo FNDE para o encaminhamento da prestação de contas (30/4/2013) , violando-se a Resolução/CD/FNDE 02/2012 e a Resolução 38/2009. 
15.	Paralelamente, considerou-se no pronunciamento da peça 4 que as condutas omissivas do ex-prefeito violaram o art. 70, parágrafo único, da Constituição Federal, o art. 93 do Decreto-Lei 200/1967, o art. 66 do Decreto 93.872/1986, bem como a Resolução/CD/FNDE 02/2012 e a Resolução 38/2009, devendo, no que toca ao débito, ser responsabilizado para o recolhimento da quantia histórica de R$ 370.500,00, a contar da data de emissão das ordens bancárias atinentes aos repasses efetuados (peça 1, p. 42-43) .   
16.	Concluiu-se, se observando a diretiva do art. 5º, da IN-TCU 71/2012, que se evidenciaram no feito, elementos fáticos e jurídicos suficientes para: (i) a comprovação da ocorrência de dano aos cofres do FNDE decorrente da omissão da prestação de contas, bem como do descumprimento do prazo originalmente fixado pelo FNDE para a prestação de contas; e (ii) a identificação do responsável que deu causa à irregularidade, no caso o Sr. Lauro Falcão Carneiro (CPF XXX.448.825-XX) , ex-prefeito municipal de Riachão do Jacuípe/BA (gestões 2005-2008 e 2009-2012) .     
17.	Do exposto, o instrutor da peça 4 concluiu o pronunciamento da unidade propondo, em observância ao item 9.5 do Acórdão 1792/2009-TCU-Plenário e ao Memorando-Circular 43/2017 - Segecex, e nos termos dos arts. 10, § 1º, 11, e 12, incisos I, II e III, da Lei 8.443/1992, e dos arts. 157, 201, § 1º, 202, incisos I, II e III, do RI-TCU, a promoção de citação e audiência do ex-prefeito, para que este apresentasse seus elementos de defesa quanto (i) à não comprovação da boa e regular aplicação dos recursos em razão da omissão no dever de prestar contas e (ii) ao descumprimento do prazo originalmente fixado pelo FNDE para a prestação de contas (30/4/2013) . 
18.	O ex-prefeito citado apresentou, nas peças 8-13, à Secex-CE, alegações de defesa e razões de justificativa atinentes aos dois itens elencados acima. 
19.	O defendente afirma que não procede a acusação de haver como gestor municipal deixado de prestar contas da aplicação de recursos em tela relativamente ao exercício de 2012, se devendo tal alegação à conjuntura de ter-lhe sucedido à frente da municipalidade adversária política, que para prejudicá-lo se omitiu de tomar providências a seu cargo.  
20.	Em 2013, em virtude da implantação de um novo sistema de prestação de contas, por meio eletrônico, o prazo para apresentação das informações do ex-gestor foi dilatado para o dia 30/4/2013. O ex-gestor não conseguiu, antes de deixar o seu mandato, ter acesso ao Sistema de Gestão de Prestação de Contas (SiGPC) do FNDE para prestar contas das despesas efetuadas com os recursos do Pnae no exercício 2012, pois a função 'enviar prestação de contas' ainda não estava disponível.    
21.	No entanto, a referida prestação de contas encontrava-se disponibilizada a sua sucessora, com todas as funcionalidades do sistema, que propositadamente, para prejudicá-lo, deixou de enviar as informações ao componente federal do sistema SiGPC. Tudo se devendo à alternância de grupos políticos no Poder Executivo Municipal. 
22.	 No mérito, levando o defendente em conta as hipóteses configuradas na Lei 8429/1992 e nos parâmetros do Decreto Lei 201/1967, dos atos de improbidade administrativa que atentam contra os princípios da administração pública, submetendo-os ao caso da TCE, alega que poder-se-ia perceber a inexistência de qualquer perda, dano, apropriação, malbaratamento ou dilapidação de bens ou haveres do município. Não haveria no âmbito da TCE dolo ou expediente que caracterizasse má-fé.
23.	Toda a documentação necessária para o envio ao SiGPC encontrava-se na posse da municipalidade, desde o período de transição administrativa para a gestão da Sra. Tânia Regina Alves.
24.	O ex-gestor afirma ter processado as informações relativas ao Pnae e outros programas voltados à melhoria da educação dos estudantes jacuipenses, via sistema eletrônico do FNDE, mas não obteve êxito no encaminhamento dessas informações via SiGPC. Agiu de maneira correta, disponibilizando-as à gestora que o sucedeu, que propositadamente para prejudicá-lo não as enviou quando tal funcionalidade estava disponível. 
25.	Ao arrazoado, os representantes constituídos do defendente (peça 14) remeteram em anexo para esta unidade a documentação concernente à prestação de contas de 2012. 
26.	Trata-se da movimentação bancária, procedimentos licitatórios, cópias de contratos com fornecedores e de processos de pagamento com empenhos e notas fiscais. Além disso, na página 9 da peça 8, consta um espelho que comprova o envio e registro na base de dados do FNDE (SiGPC/Contas Online) , para análise posterior, da prestação de contas do Pnae em Riachão do Jacuípe/BA referente a 2012. 
27.	Tal envio, como se vê no mencionado comprovante, foi realizado a 16 de outubro de 2017 pelo ex-prefeito responsabilizado nesta TCE, Sr. Lauro Falcão Carneiro, quando o prazo final para essa remessa expirava em 30/4/2013. 
28.	Essa constatação é indicativa da fragilidade das razões de justificativa apresentadas no que toca ao descumprimento do prazo originalmente fixado pelo FNDE para a prestação de contas, afrontando o preconizado pela Resolução/CD/FNDE 02/2012 c/com a Resolução 38/2009. 
29.	Oportuno salientar que a alternância de grupos políticos nas esferas do Poder Executivo é natural. Por maior que fosse o antagonismo político existente entre os dois ex-prefeitos, vale dizer, o arrolado na TCE e sua sucessora, a administração municipal segue seu curso e o primeiro, na qualidade de cidadão responsável e parte diretamente interessada no sucesso daquela prestação de contas, tinha todas as faculdades e possibilidades de monitorar a efetividade do envio eletrônico da documentação comprobatória. 
30.	E isso ele efetivamente o fez, ou mais que isso, ele providenciou a remessa eletrônica em seu nome, como se vê na página 9 da peça 8, só que em outubro de 2017, isto é, após transcorridos mais de quatro anos da data estipulada pelo marco normativo. Ao assim proceder, o ex-prefeito provocou a instauração desta TCE com a consequente mobilização de recursos materiais e humanos dos órgãos de controle nas fases interna e externa deste processo. 
31.	Como se constata na mesma página 9 da peça 8, houve um input na base de dados do FNDE, no sistema SiGPC/Contas Online, para análise posterior dos setores técnicos daquela fonte repassadora federal. 
32.	Objetivando a formulação de uma proposta de mérito definitiva, propôs o informante em sua instrução de peça 15 a realização de diligência ao mencionado fundo de maneira que este prestasse a Secex-CE informações acerca do trato lá dado ao mencionado input, ou seja da avaliação dada à prestação de contas do Pnae em Riachão do Jacuípe/BA de 2012, encaminhada extemporaneamente ao FNDE a 16/10/2017." 
Prossigo o presente relatório com a reprodução da instrução à peça 70:
" (...) 
2.	O responsável foi citado originalmente pelo débito no valor histórico de R$ 370.500,00, correspondente à irregularidade 'não comprovação da boa e regular aplicação dos recursos em razão da omissão no dever de prestar contas dos recursos repassados pelo FNDE ao Município de Riachão do Jacuípe/BA, por meio do PNAE, no exercício de 2012' (peça 5) .
3.	Ante constatação da apresentação intempestiva da prestação de contas, realizou-se diligência ao FNDE, que encaminhou ao TCU a Nota Técnica 15/2018/DAESP/COPRA/CGAPC-DIFIN, de 12/7/2018 (peça 27, p. 3-7) . Constatou-se na citada manifestação do FNDE, que, após análise da prestação de contas, aquela autarquia concluiu o seguinte:
' (...) pela não suficiência da documentação apresentada para fins de aprovação das contas, tendo em vista o exposto no item 5. Sugere-se, ainda, que o valor original do processo de TCE seja alterado, de R$ 370.500,00 para R$ 312.808,70, conforme subitem 5.5, em razão do não encaminhamento do Parecer Conclusivo do Conselho de Alimentação Escolar - CA'. 
3.1	Cabe esclarecer que, conforme o item 5.6 da referida Nota Técnica, o montante revisado de R$ 312.808,70 para os valores impugnados corresponde ao saldo do exercício anterior e os repasses ocorridos no exercício de 2012.
3.2	Encerrada a etapa instrutiva a cargo da Secex/CE e estando os autos no gabinete do MP/TCU, o FNDE encaminhou ao Tribunal o Ofício 37116/2018/Diade/Cgapc/Difin-FNDE, de 24/10/2018 (peça 27, p. 1-2) , tendo como anexo a Nota Técnica 15/2018/DAESP/COPRA/CGAPC-DIFIN, de 12/7/2018 (peça 27, p. 3-7) .
4.	Concluindo pela impossibilidade de apresentar a manifestação de mérito prevista no § 2º do art. 62 do Regimento Interno/TCU, o MP/TCU propôs a realização de nova diligência ao FNDE (peça 28) , para que a Autarquia apresentasse os fundamentos que conduziram à proposta de redução do valor do débito nesta TCE, de R$ 370.500,00 para R$ 312.808,70, nos termos sugeridos na citada Nota Técnica 15/2018/DAESP/COPRA/CGAPC/DIFIN, de 12/7/2018, com encaminhamento da memória de cálculo das parcelas que devem compor o novo débito proposto (caso a autarquia ratifique a necessidade de revisão do montante do débito originalmente apurado nestes autos) , bem como nova citação do Sr. Lauro Falcão Carneiro, para que justifique a 'irregularidade concernente à não comprovação da regular aplicação dos recursos do PNAE/2012 no município de Riachão do Jacuípe/BA', sendo o débito composto pelas parcelas que constaram do ofício de citação e audiência à peça 5 ou com a eventual redução de valores que vier a ser oportunamente sugerida pelo FNDE, desde que o novo cálculo seja acolhido pela Secex/CE, devendo ser excluído do expediente citatório o anterior questionamento relativo à omissão no dever de prestar contas, que não mais subsiste - sem prejuízo da validade da audiência efetuada nos autos, tendo em vista o não cumprimento, pelo ex-prefeito, do prazo originalmente estipulado para a prestação de contas dos recursos do mencionado programa.
5.	A proposta do Parquet de Contas foi acolhida pelo Relator (peça 31) , sendo expedido ao responsável nova citação, mediante o Ofício 5043/2019-TCU/Seproc, (peça 32) e ao FNDE o Ofício 4448/2019-TCU/Seproc, (peça 33) , de 13/9/2019, com solicitação do envio, no prazo de 15 (quinze) dias, das informações requeridas, sendo aquela Autarquia informada de que o não atendimento no prazo devido, sem causa justificada, poderia ensejar aplicação de multa pelo Tribunal.
6.	O FNDE tomou ciência da comunicação em 24/9/2019 (peça 34) , enviando em resposta o Ofício nº 37666/2019/Diade/Cgapc/Difin-FNDE, de 8/10/2019 (peça 36) , como também a Nota Técnica 89/2019/DAESP/COPRA/CGAPC/DIFIN, de 4/10/2019 (peça 37) . Recebeu, ainda, esta Corte de Contas, em 12/11/2019, novas alegações do responsável, Lauro Falcão Carneiro (peça 45) .
7.	Na instrução subsequente (peça 48) , entendeu-se necessária nova diligência ao FNDE, tendo em vista que:
7.1.	a ausência da apresentação ao FNDE do Parecer Conclusivo do CAE constituíra fator preponderante para a conclusão do FNDE pela não suficiência da documentação apresentada intempestivamente pelo responsável e pela não aprovação de suas contas (conforme Nota Técnica 15/2018/DAESP/COPRA/CGAPC/DIFIN, de 12/7/2018, à peça 27, p. 3-7, e Nota Técnica 89/2019/DAESP/COPRA/CGAPC/DIFIN, de 4/10/2019, peça 37) ;
7.2.	foi verificado da documentação apresentada pelo responsável a título de alegações de defesa que os elementos ausentes já teriam sido enviados e registrados na base de dados do FNDE, em 5/11/2019, para análise posterior (peça 45, pp. 15-17) ; e
7.3.	pesquisas aos sistemas corporativos do tomador de contas, SiGPC (peça 46) e SIGECON (peça 47) , corroboravam a informação prestada pelo responsável.
8.	Efetuada referida medida saneadora, o FNDE encaminhou a Nota Técnica 1908946/2020-DAESP/COPRA/CGAPC/DIFIN (peça 57, pp. 3-10) .
9.	Na instrução antecedente (peça 58) , analisando-se os documentos nos autos, concluiu-se pela necessidade de realização de nova citação do responsável para a seguinte irregularidade:
9.1.	Irregularidade 1: não comprovação da boa e regular aplicação dos recursos federais repassados ao município de Riachão do Jacuípe/BA, no âmbito do Programa Nacional de Alimentação Escolar, exercício de 2012.
9.1.1. Fundamentação para o encaminhamento:
9.1.1.1. Verifica-se da Nota Técnica 190v8946/2020/DAESP/COPRA/CGAPC/DIFIN (peça 57) o seguinte:
5.7.1. Demonstrativo Consolidado da Execução Físico-Financeira - EEX 
a) O saldo declarado do exercício anterior na prestação de contas analisada, de R$2.010,76, diverge do saldo, de R$ 2.010,74, conforme constatado nos extratos bancários das contas específicas de investimento do programa (Banco do Brasil, agência 0684-X, contas de investimentos 25325-1, 5914-5 e 24242-X) .
b) Os rendimentos declarados, de R$ 436,68, dessemelham-se com os verificados nas contas de investimentos, de R$ 1.637,66.
c) Houve aporte de outras receitas não declaradas no valor de R$ 106.000,00.
d) A receita total declarada, de R$ 372.947,44, contrasta com o somatório do saldo com os créditos efetuados na conta do programa, de R$ 479.848,40.
e) A despesa total declarada na prestação de contas analisada, de R$ 342.878,55, destoa dos débitos ocorridos na conta do programa, de R$ 449.878,55, conforme apuração no extrato bancário da conta específica do programa (Banco do Brasil, agência 0684-X, conta corrente 25325-1) .
f) O saldo reprogramado para o exercício seguinte indicado na prestação de contas analisada, de R$ 30.068,89, difere do saldo apurado no final do exercício, de R$30.069,85, consoante no extrato bancário da conta específica do programa (Banco do Brasil, agência 0684-X, contas de investimentos 25325-1, 5914-5 e 24242-X) .
5.7.2. Extratos Bancários:
Constam nos extratos bancários da conta específica do programa (Banco do Brasil, agência 0684-X, conta corrente 25325-1) , transferências em favor a conta da Prefeitura, contrariando o disposto no art. 1º, Resolução CD/FNDE nº 38, de 16 de julho de 2009.
	Extrato Bancário

	Data
	Documento
	Histórico
	Valor (R$) 

	11/04/2012
	00000660684000019989
	TRANSFERENCIA ON LINE
	20.000,00

	03/08/2012
	00000660684000019989
	TRANSFERENCIA ON LINE
	38.000,00

	06/09/2012
	00000660684000019989
	TRANSFERENCIA ON LINE
	38.000,00

	12/09/2012
	00000660684000019989
	TRANSFERENCIA ON LINE
	900,00

	05/10/2012
	00000660684000019989
	TRANSFERENCIA ON LINE
	38.300,00

	Total
	135.200,00

5.7.2.1. Tendo em vista o disposto nas regras de análise nº 8 e 10 da Portaria nº 548, de 10 de setembro de 2018, o valor aportado de R$ 106.000,00, demonstrado no subitem 5.7.1, alínea c, foi utilizado para abater os débitos da ocorrência constate do subitem 5.6.2. Dessa forma persiste, ainda, o débito remanescente, de R$ 29.200,00, conforme quadro abaixo:
	Data
	Valor (R$) 

	05/10/2012
	29.200,00

5.7.3. Parecer Conclusivo do Conselho de Controle Social:
Após análise das contas, o Presidente do Parecer Conclusivo do Conselho de Controle Social emitiu parecer pela aprovação com ressalva, atestando a regularidade da aplicação dos recursos no objeto do programa. Ressalte-se que, conforme determinação da inc. II, art. 34, da Resolução CD/FNDE nº 38, de 16 de julho de 2009, compete ao Conselho de Acompanhamento e Controle Social - CACS receber e analisar a prestação de contas do programa enviada pela Entidade Executora, antes do seu encaminhamento a esta Autarquia.
6. CONCLUSÃO
6.1. Diante do exposto, esta Autarquia manifesta-se pela insuficiência da documentação apresentada para fins de prestação de contas, tendo em vista o exposto no item 5.
9.1.1.2. Cumpre destacar que, não obstante a conclusão constante do Parecer Conclusivo do Conselho de Controle Social pela aprovação com ressalva, atestando a regularidade da aplicação dos recursos no objeto do programa, o FNDE entendeu que 'a execução do Programa não atendeu à totalidade dos dispositivos técnicos estabelecidos pela Resolução CD/FNDE nº 38/2009, haja vista os apontamentos constantes dos itens 2 e 3, que não evidenciam prejuízo ao erário, mas que demonstram impropriedades e/ou irregularidades que ensejam ressalvas', quais sejam:
a) Não utilização do percentual mínimo obrigatório de 30% dos recursos repassados na aquisição de gêneros alimentícios da Agricultura Familiar e/ou do Empreendedor Familiar Rural ou suas organizações;
b) A EEx. não disponibilizou ao CAE equipamentos de informática, transporte para deslocamento dos conselheiros, nem recursos humanos para execução de atividades de apoio;
c) Ausência de Nutricionista Responsável-Técnico pelo Programa.
9.1.1.3. Destarte, tendo em vista a redução do valor do débito sugerida pelo FNDE, resultando no valor de débito remanescente de R$ 29.200,00, bem como que o detalhamento apresentado no item 5.7.2. da Nota Técnica 1908946/2020/DAESP/COPRA/CGAPC/DIFIN (conforme item 9 acima desta instrução) afigurava-se como elemento novo nos autos, propôs-se a realização de nova citação do responsável, Sr. Lauro Falcão Carneiro, para apresentação de suas alegações de defesa pelas irregularidades apontadas ou recolhimento do débito a ele ora imputado.
9.1.1.4. Cabe frisar que o valor atualizado do débito remanescente (sem juros) em 1/1/2017 é de R$ 39.487,16, portanto, inferior ao limite mínimo de R$ 100.000,00, na forma estabelecida dos arts. 6º, inciso I, da IN/TCU 71/2012, modificada pela IN/TCU 76/2016, o que via de regra ensejaria proposta de arquivamento dos autos por economia processual. No caso concreto, entretanto, tendo já sido instaurada a tomada de contas especial e citado o responsável, ante o estabelecido no art. 19, § 1º, da IN/TCU 71/2012, o arquivamento não é autorizado, prosseguindo-se o trâmite do processo.
9.1.2. Evidências: Nota Técnica 1908946/2020/DAESP/COPRA/CGAPC/DIFIN (peça 57, pp. 3-10) ;
9.1.3. Normas infringidas: art. 37, caput, c/c o art. 70, parágrafo único, da Constituição da República Federativa do Brasil; art. 93, do Decreto-lei 200/1967; art. 66, do Decreto 93.872/1986; e Resolução CD/FNDE nº 38, de 16 de julho de 2009;
9.1.4. Débitos relacionados ao responsável Lauro Falcão Carneiro (CPF XXX.448.825-XX) :
	Data de ocorrência
	Valor histórico (R$) 

	5/10/2012
	29.200,00

9.1.5.  Cofre credor: Fundo Nacional de Desenvolvimento da Educação.
9.1.6.  Responsável: Lauro Falcão Carneiro (CPF XXX.448.825-XX) .
9.1.6.1. Conduta: não demonstrar a boa e regular aplicação dos recursos federais recebidos pelo município de Riachão do Jacuípe/BA, à conta do Programa Nacional de Alimentação Escolar, exercício de 2012, em decorrência de transferências da conta específica do programa a favor de conta da Prefeitura, contrariando o disposto no art. 1º, Resolução CD/FNDE nº 38, de 16 de julho de 2009.
9.1.6.2. Nexo de causalidade: a conduta descrita impediu o estabelecimento do nexo causal entre as possíveis despesas efetuadas com os recursos recebidos, no âmbito do referido programa.
9.1.6.3. Culpabilidade: não há excludentes de ilicitude, de culpabilidade e de punibilidade; é razoável supor que o responsável tinha consciência da ilicitude de sua conduta; era exigível conduta diversa da praticada.
9.1.7. Encaminhamento: citação.
10.	Em cumprimento ao pronunciamento da unidade (peça 60) , foi efetuada a citação do responsável Lauro Falcão Carneiro, conforme abaixo:
	Comunicação: Ofício 59185/2020-TCU/Seproc (peça 62) 
Data da Expedição: 26/10/2020
Data da Ciência: 5/11/2020 (peça 63) 
Nome Recebedor: Paula Verônica Carneiro Soares
Observação: Ofício enviado para o endereço do responsável, conforme pesquisa na base de dados no sistema da Receita Federal, custodiada pelo TCU (peça 61) .
Fim do prazo para a defesa: 20/11/2020
	
11.	Conforme Despacho de Conclusão das Comunicações Processuais (peça 64) , as providências inerentes às comunicações processuais foram concluídas. 
12.	Destaque-se que consta dos autos um pedido de prorrogação de prazo, datado de 30/11/2020 (peça 65) , que foi deferido pela Seproc/TCU, em 10/12/2020, prorrogando-se o prazo para 22/12/2020 (peça 66) .
13.	Após o que, apensou-se nova cópia do mesmo pedido de prorrogação de prazo (peça 67) , tendo a Seproc exarado novo despacho, em 13/12/2020, em que o documento em duplicata é examinado como se tivesse sido efetuado novo pedido (peça 68) que, por extrapolar os limites da delegação de competência, foi submetido ao crivo do Relator. Todavia, sem que a referida questão chegasse primeiramente ao Gabinete do Relator, os autos foram encaminhados a esta Unidade para instrução do processo. 
14.	Inobstante o aparente equívoco na instrução pela Seproc e no trâmite do processo à esta UT, considerando que já transcorreram mais de três meses do único pedido válido de prorrogação de prazo; considerando, ainda,  que se tivesse sido mesmo requerida e formalmente deferida uma segunda prorrogação, o prazo já teria se esgotado há muito tempo (há 68 dias) ; considerando que o responsável, após o decorrido o prazo para apresentar alegações de defesa, mesmo computados os prazos das duas dilações possíveis (ainda que se admita a segunda virtualmente deferida) , permaneceu silente e não se dignou a comparecer ao feito para esclarecer as irregularidades que lhe estão sendo imputadas, entende-se que os autos estão prontos para instrução de mérito e que o responsável Lauro Falcão Carneiro deve ser considerado revel, nos termos do art. 12, § 3º, da Lei 8.443/1992.
EXAME TÉCNICO
Da validade das notificações:
15.	Preliminarmente, cumpre tecer breves considerações sobre a forma como são realizadas as comunicações processuais no TCU. A esse respeito, destacam-se o art. 179, do Regimento Interno do TCU (Resolução 155, de 4/12/2002) e o art. 4º, inciso III, § 1º, da Resolução TCU 170, de 30 de junho de 2004, in verbis:
Art. 179. A citação, a audiência ou a notificação, bem como a comunicação de diligência, far se-ão:
I - mediante ciência da parte, efetivada por servidor designado, por meio eletrônico, fac-símile, telegrama ou qualquer outra forma, desde que fique confirmada inequivocamente a entrega da comunicação ao destinatário;
II - mediante carta registrada, com aviso de recebimento que comprove a entrega no endereço do destinatário;
III - por edital publicado no Diário Oficial da União, quando o seu destinatário não for localizado
 (...) 
Art. 3º As comunicações serão dirigidas ao responsável, ou ao interessado, ou ao dirigente de órgão ou entidade, ou ao representante legal ou ao procurador constituído nos autos, com poderes expressos no mandato para esse fim, por meio de:
I - correio eletrônico, fac-símile ou telegrama;
II - servidor designado;
III - carta registrada, com aviso de recebimento;
IV - edital publicado no Diário Oficial da União, quando o seu destinatário não for localizado, nas hipóteses em que seja necessário o exercício de defesa.
Art. 4º. Consideram-se entregues as comunicações:
I - efetivadas conforme disposto nos incisos I e II do artigo anterior, mediante confirmação da ciência do destinatário;
II - realizadas na forma prevista no inciso III do artigo anterior, com o retorno do aviso de recebimento, entregue comprovadamente no endereço do destinatário;
III - na data de publicação do edital no Diário Oficial da União, quando realizadas na forma prevista no inciso IV do artigo anterior.
§ 1º O endereço do destinatário deverá ser previamente confirmado mediante consulta aos sistemas disponíveis ao Tribunal ou a outros meios de informação, a qual deverá ser juntada ao respectivo processo.
 (...) 
16.	Bem se vê, portanto, que a validade da citação via postal não depende de que o aviso de recebimento seja assinado pelo próprio destinatário da comunicação, o que dispensa, no caso em tela, a entrega do AR em 'mãos próprias'. A exigência da norma é no sentido de o Tribunal verificar se a correspondência foi entregue no endereço correto, residindo aqui a necessidade de certeza inequívoca. 
17.	Não é outra a orientação da jurisprudência do TCU, conforme se verifica dos julgados a seguir transcritos:
São válidas as comunicações processuais entregues, mediante carta registrada, no endereço correto do responsável, não havendo necessidade de que o recebimento seja feito por ele próprio (Acórdão 3648/2013-TCU-Segunda Câmara, Relator Min. José Jorge) ;
É prescindível a entrega pessoal das comunicações pelo TCU, razão pela qual não há necessidade de que o aviso de recebimento seja assinado pelo próprio destinatário. Entregando se a correspondência no endereço correto do destinatário, presume-se o recebimento da citação. (Acórdão 1019/2008-TCU-Plenário, Relator Min. Benjamin Zymler) ;
As comunicações do TCU, inclusive as citações, deverão ser realizadas mediante Aviso de Recebimento - AR, via Empresa Brasileira de Correios e Telégrafos, bastando para sua validade que se demonstre que a correspondência foi entregue no endereço correto. (Acórdão 1526/2007-TCU-Plenário, Relator Min. Aroldo Cedraz) .
18.	A validade do critério de comunicação processual do TCU foi referendada pelo Supremo Tribunal Federal, nos termos do julgamento do MS-AgR 25.816/DF, por meio do qual se afirmou a desnecessidade da ciência pessoal do interessado, entendendo-se suficiente a comprovação da entrega do 'AR' no endereço do destinatário:
Ementa: agravo regimental. Mandado de segurança. Desnecessidade de intimação pessoal das decisões do tribunal de contas da união. art. 179 do regimento interno do TCU. Intimação do ato impugnado por carta registrada, iniciado o prazo do art. 18 da lei nº 1.533/51 da data constante do aviso de recebimento. Decadência reconhecida. Agravo improvido.
O envio de carta registrada com aviso de recebimento está expressamente enumerado entre os meios de comunicação de que dispõe o Tribunal de Contas da União para proceder às suas intimações.
O inciso II do art. 179 do Regimento Interno do TCU é claro ao exigir apenas a comprovação da entrega no endereço do destinatário, bastando o aviso de recebimento simples. 
Da revelia do responsável Lauro Falcão Carneiro
19.	No caso vertente, a citação do responsável se deu em endereços provenientes da base de CPFs da Receita Federal, em sistema custodiado pelo TCU. A entrega dos ofícios citatórios nesses endereços ficou comprovada, tendo o responsável encaminhado posteriormente pedido de prorrogação de prazo, corroborando o recebimento válido da citação realizada.
20.	Nos processos do TCU, a revelia não leva à presunção de que seriam verdadeiras todas as imputações levantadas contra os responsáveis, diferentemente do que ocorre no processo civil, em que a revelia do réu opera a presunção da verdade dos fatos narrados pelo autor (Acórdão 1009/2018-TCU-Plenário, Relator Min. Bruno Dantas; 2369/2013 - TCU - Plenário, Relator Min. Benjamin Zymler e 2449/2013 - TCU - Plenário, Relator Min. Benjamin Zymler) . Dessa forma, a avaliação da responsabilidade do agente não pode prescindir da prova existente no processo ou para ele carreada. 
21.	Ao não apresentar sua defesa, o responsável deixou de produzir prova da regular aplicação dos recursos sob sua responsabilidade, em afronta às normas que impõem aos gestores públicos a obrigação legal de, sempre que demandados pelos órgãos de controle, apresentar os documentos que demonstrem a correta utilização das verbas públicas, a exemplo do contido no art. 93 do Decreto-Lei 200/1967: 'Quem quer que utilize dinheiros públicos terá de justificar seu bom e regular emprego na conformidade das leis, regulamentos e normas emanadas das autoridades administrativas competentes.' 
22.	Mesmo as alegações de defesa não sendo apresentadas, considerando o princípio da verdade real que rege esta Corte, procurou-se buscar, em manifestações do responsável na fase interna desta Tomada de Contas Especial, se havia algum argumento que pudesse ser aproveitado a seu favor, não havendo, porém, nenhum argumento que possa vir a ser analisado e posteriormente servir para afastar as irregularidades apontadas.
23.	Em se tratando de processo em que a parte interessada não se manifestou acerca das irregularidades imputadas, não há elementos para que se possa efetivamente aferir e reconhecer a ocorrência de boa-fé na conduta do responsável, podendo este Tribunal, desde logo, proferir o julgamento de mérito pela irregularidade das contas, conforme os termos dos §§ 2º e 6º do art. 202 do Regimento Interno do TCU. (Acórdão 2064/2011-TCU-Primeira Câmara (relator Min. Ubiratan Aguiar) , 6.182/2011-TCU-1ª Câmara (relator Min. Weder de Oliveira) , 4.072/2010-TCU-1ª Câmara (Relator Min. Valmir Campelo) , 1.189/2009-TCU-1ª Câmara (Relator Min. Marcos Bemquerer) , 731/2008-TCU-Plenário (Relator Min. Aroldo Cedraz) .
24.	Dessa forma, o responsável Lauro Falcão Carneiro deve ser considerado revel, nos termos do art. 12, § 3º, da Lei 8.443/1992, devendo as contas serem julgadas irregulares, condenando-o ao débito apurado e aplicando-lhe a multa prevista no art. 57 da Lei 8.443/1992.
Prescrição da Pretensão Punitiva
25.	Vale ressaltar que a pretensão punitiva do TCU, conforme Acórdão 1441/2016-TCU-Plenário, Relator Min. Benjamin Zymler, que uniformizou a jurisprudência acerca dessa questão, subordina-se ao prazo geral de prescrição indicado no art. 205 do Código Civil, que é de dez anos, contado da data de ocorrência da irregularidade sancionada, nos termos do art. 189 do Código Civil, sendo este prazo interrompido pelo ato que ordenar a citação, a audiência ou a oitiva do responsável.
26.	No caso em exame, não ocorreu a prescrição, uma vez que a irregularidade sancionada ocorreu em 5/10/2012, e o ato de ordenação da citação ocorreu em 20/10/2020.
CONCLUSÃO
27.	Em face da análise promovida na seção 'Exame Técnico', verifica-se que o responsável Lauro Falcão Carneiro não logrou comprovar a boa e regular aplicação dos recursos, instado a se manifestar, optou pelo silêncio, configurando a revelia, nos termos do § 3º, do art. 12, da Lei 8.443/1992. Ademais, inexistem nos autos elementos que demonstrem a boa-fé do responsável ou a ocorrência de outras excludentes de culpabilidade.
28.	No tocante ao entendimento proferido pelo Supremo Tribunal Federal, no julgamento recente do RE 636.886 (tema 899) , a respeito da prescritibilidade da pretensão de ressarcimento ao erário com base em decisão de tribunal de contas, cabe assinalar que a decisão do STF alcança tão somente a fase judicial de execução do título extrajudicial, não atingindo os processos de controle externo em trâmite no TCU, conforme orientação sufragada pelo Acórdão 6589/2020-TCU-Segunda Câmara, da relatoria do Ministro Raimundo Carreiro. Aliás, da ementa do julgado do STF constou que: 'A pretensão de ressarcimento ao erário em face de agentes públicos reconhecida em acórdão de Tribunal de Contas prescreve na forma da Lei 6.830/1980 (Lei de Execução Fiscal) '. Portanto, até o trânsito em julgado do acórdão condenatório do TCU, permanece imprescritível a pretensão de ressarcimento ao erário decorrente da instauração da tomada de contas especial, conforme Enunciado da Súmula 282 do TCU ('As ações de ressarcimento movidas pelo Estado contra os agentes causadores de danos ao erário são imprescritíveis') .
29.	Dessa forma, identificado dano ao erário, deve se instaurar e julgar o processo de tomada de contas especial para responsabilizar seus agentes causadores, respeitando o direito ao contraditório e à ampla defesa, independentemente de quando ocorreram os atos impugnados.
30.	Verifica-se também que não houve a prescrição da pretensão punitiva, conforme análise já realizada.
31.	Tendo em vista que não constam dos autos elementos que permitam reconhecer a boa-fé do responsável, sugere-se que as suas contas sejam julgadas irregulares, nos termos do art. 202, § 6º, do Regimento Interno do TCU, com a imputação do débito atualizado monetariamente e acrescido de juros de mora, nos termos do art. 202, § 1º do Regimento Interno do TCU, descontado o valor eventualmente recolhido, com a aplicação da multa prevista no art. 57 da Lei 8.443/1992.
PROPOSTA DE ENCAMINHAMENTO
32.	Diante do exposto, submetemos os autos à consideração superior, propondo ao Tribunal:
a)	considerar revel o responsável Lauro Falcão Carneiro (CPF XXX.448.825-XX) , para todos os efeitos, dando-se prosseguimento ao processo, com fulcro no art. 12, § 3º, da Lei 8.443/1992; 
b)	julgar irregulares, nos termos dos arts. 1º, inciso I, 16, inciso III, alíneas b e c, da Lei 8.443/1992, c/c os arts. 19 e 23, inciso III, da mesma Lei, as contas do responsável Lauro Falcão Carneiro (CPF XXX.448.825-XX) , condenando-o ao pagamento das importâncias a seguir especificadas, atualizadas monetariamente e acrescidas dos juros de mora, calculadas a partir das datas discriminadas até a data da efetiva quitação do débito, fixando-lhe o prazo de quinze dias, para que comprove, perante o Tribunal, o recolhimento das referidas quantias aos cofres do Fundo Nacional de Desenvolvimento da Educação, nos termos do art. 23, inciso III, alínea 'a', da citada lei, c/c o art. 214, inciso III, alínea 'a', do Regimento Interno do TCU. 
Débitos relacionados ao responsável Lauro Falcão Carneiro (CPF XXX.448.825-XX) :
	Data de ocorrência
	Valor histórico (R$) 

	5/10/2012
	29.200,00

Valor atualizado do débito (com juros) em 30/3/2021: R$ 49.847,41.
c)	aplicar ao responsável Lauro Falcão Carneiro (CPF XXX.448.825-XX) , a multa prevista no art. 57 da Lei 8.443/1992 c/c o art. 267 do Regimento Interno do TCU, fixando-lhe o prazo de quinze dias, a contar da notificação, para que comprove, perante o Tribunal (art. 214, III, alínea 'a', do Regimento Interno do TCU) , o recolhimento da dívida aos cofres do Tesouro Nacional, atualizada monetariamente desde a data do acórdão que vier a ser proferido por este Tribunal até a data do efetivo recolhimento, se paga após o vencimento, na forma da legislação em vigor;
d)	autorizar também, desde logo, se requerido, com fundamento no art. 26, da Lei 8.443, de 1992, c/c o art. 217, §§ 1º e 2º do Regimento Interno do TCU, o parcelamento da (s) dívida (s) em até 36 parcelas, incidindo, sobre cada parcela, corrigida monetariamente, os correspondentes acréscimos legais, fixando-lhe o prazo de quinze dias, a contar do recebimento da notificação, para comprovar, perante o Tribunal, o recolhimento da primeira parcela, e de trinta dias, a contar da parcela anterior, para comprovar os recolhimentos das demais parcelas, devendo incidir, sobre cada valor mensal, atualizado monetariamente, os juros de mora devidos, no caso do débito, na forma prevista na legislação em vigor, alertando o responsável de que a falta de comprovação do recolhimento de qualquer parcela importará o vencimento antecipado do saldo devedor, nos termos do § 2º do art. 217 do Regimento Interno deste Tribunal; 
e)	enviar cópia do Acórdão a ser prolatado à Procuradoria da República no Estado da Bahia, nos termos do § 3º do art. 16 da Lei 8.443/1992, c/c o § 7º do art. 209 do Regimento Interno do TCU, para adoção das medidas cabíveis; e
f)	enviar cópia do Acórdão que vier a ser proferido ao Fundo Nacional de Desenvolvimento da Educação e ao responsável, para ciência;
g)	informar à Procuradoria da República no Estado da Bahia, ao Fundo Nacional de Desenvolvimento da Educação e ao responsável que a presente deliberação, acompanhada do Relatório e do Voto que a fundamenta, está disponível para a consulta no endereço www.tcu.gov.br/acordaos, além de esclarecer que, caso requerido, o TCU poderá fornecer sem custos as correspondentes cópias, de forma impressa; e
h)	informar à Procuradoria da República no Estado da Bahia que, nos termos do parágrafo único do art. 62 da Resolução TCU 259/2014, os procuradores e membros do Ministério Público credenciados nesta Corte podem acessar os presentes autos de forma eletrônica e automática, ressalvados apenas os casos de eventuais peças classificadas como sigilosas, as quais requerem solicitação formal."
O Ministério Público junto a este Tribunal (MP/TCU) , representado pelo procurador Rodrigo Medeiros de Lima, manifestou concordância com as propostas da unidade instrutiva (peça 73) .
		É o relatório.

Miriam Falcão Carneiro da Silva (OAB/BA 37.890), Luiz Ricardo Caetano da Silva (OAB/BA 29.274), Joel Caetano da Silva Neto (OAB-BA 25.377), representando Lauro Falcão Carneiro (peças 39 e 42).

Procurador Rodrigo Medeiros de Lima.

TOMADA DE CONTAS ESPECIAL. FNDE. REPASSE AUTOMÁTICO. PNAE 2012. OMISSÃO INICIAL DA PRESTAÇÃO DE CONTAS. RESPONSABILIZAÇÃO DO PREFEITO GESTOR DOS RECURSOS. EXCLUSÃO DA SUCESSORA RESPONSÁVEL PELO ENVIO/REGISTRO DA PRESTAÇÃO DE CONTAS NO SISGEMA SIGPC DO FNDE. CITAÇÃO. AUDIÊNCIA. DILIGÊNCIAS. APRESENTAÇÃO INTEMPESTIVA DA PRESTAÇÃO DE CONTAS E JUSTIFICATIVAS PARA O ATRASO. ELEMENTOS COMPROBATÓRIOS DAS DESPESAS. MANIFESTAÇÕES DO FNDE. ELISÃO DO DÉBITO. CONTAS REGULARES COM RESSALVAS. COMUNICAÇÕES.

TOMADA DE CONTAS ESPECIAL (TCE)

Secretaria de Controle Externo de Tomada de Contas Especial (Secex-TCE).

O Fundo Nacional de Desenvolvimento da Educação (FNDE) instaurou este processo de tomada de contas especial (TCE) em que foi responsabilizado o Sr. Lauro Falcão Carneiro, prefeito do município de Riachão do Jacuípe/BA (gestões 2005-2008 e 2009-2012) , em decorrência da não apresentação da prestação de contas relativa aos recursos federais repassados no âmbito das ações do Programa Nacional de Alimentação Escolar (PNAE) , exercício 2012.
Para aplicação em ações do PNAE, o FNDE repassou em 2012 ao município parcelas mensais que totalizaram R$ 370.500,00 (peça 1, p. 42-43) . O prazo para registrar (apresentar) a prestação de contas no Sistema de Gestão de Prestação de Contas (SigGPC) encerrou em 30/4/2013.
Finalizado esse prazo, o FNDE reclamou a prestação de contas, por meio de notificação, ao Sr. Lauro Falcão Carneiro (CPF 538.448.825-53) e à sua sucessora, Sra. Tânia Regina Alves de Matos, na qualidade de prefeita, em cuja gestão expirou o prazo para o adimplemento da apresentação da prestação de contas.
Segundo o relatório do tomador de contas especial 87/2017, foi excluída a responsabilidade da prefeita sucessora, por ela ter adotado medidas para o resguardo do erário - ingressou com representação no Ministério Público contra seu antecessor. Dessa forma, a TCE foi instaurada imputando-se responsabilidade e débito (quantificado pelo total dos recursos federais transferidos) ao Sr. Lauro Falcão Carneiro (peça 1, p. 42-48) .
A Controladoria-Geral da União (CGU) acolheu as conclusões do tomador de contas especial e emitiu relatório, parecer e certificado, e o ministro da educação tomou ciência do processo (peça 1, p. 54-59) .
Neste Tribunal, o responsável foi, originalmente, citado pelo débito no valor histórico de R$ 370.500,00, decorrente da "não comprovação da boa e regular aplicação dos recursos por omissão no dever de prestar contas dos recursos repassados pelo FNDE ao Município de Riachão do Jacuípe/BA, por meio do PNAE, no exercício de 2012".
Ante a constatação da apresentação intempestiva da prestação de contas (peças 8-13) , quando da resposta à citação, a unidade instrutiva diligenciou o FNDE, que encaminhou a nota técnica 15/2018 a respeito da análise da prestação de contas, conclusiva pela insuficiência da documentação apresentada, em razão do não encaminhamento do parecer do conselho de alimentação escolar (CAE) . Também se registrou que o montante impugnado foi alterado de R$ 370.500,00 para R$ 312.808,70, correspondente ao saldo do exercício anterior acrescido dos repasses de 2012 (peça 27, p. 3-7) .
Acolhi proposta do Ministério Público junto a este Tribunal (MP/TCU) no sentido de realizar nova diligência ao FNDE para obter os fundamentos que conduziram a redução do débito nesta TCE, com encaminhamento da memória de cálculo das parcelas que o compõe, e de nova citação do responsável, tendo em vista o saneamento da omissão inicial da prestação de contas (peça 31) .
Mais uma vez, o responsável apresentou documentação, a título de alegações de defesa atinentes à segunda citação, cujos documentos já teriam sido enviados e registrados na base de dados do FNDE (peça 45) .
Por sua vez, o FNDE encaminhou a nota técnica 1908946/2020 (18/6/2020) (peça 57, p. 3-10) , pertinente à análise da prestação de contas do PNAE/2012, com as seguintes informações e conclusões (peça 57, p. 3-10) :
" (...) 
5.7.1. Demonstrativo Consolidado da Execução Físico-Financeira - EEX 
a) O saldo declarado do exercício anterior na prestação de contas analisada, de R$2.010,76, diverge do saldo, de R$ 2.010,74, conforme constatado nos extratos bancários das contas específicas de investimento do programa (Banco do Brasil, agência 0684-X, contas de investimentos 25325-1, 5914-5 e 24242-X) .
b) Os rendimentos declarados, de R$ 436,68, dessemelham-se com os verificados nas contas de investimentos, de R$ 1.637,66.
c) Houve aporte de outras receitas não declaradas no valor de R$ 106.000,00.
d) A receita total declarada, de R$ 372.947,44, contrasta com o somatório do saldo com os créditos efetuados na conta do programa, de R$ 479.848,40.
e) A despesa total declarada na prestação de contas analisada, de R$ 342.878,55, destoa dos débitos ocorridos na conta do programa, de R$ 449.878,55, conforme apuração no extrato bancário da conta específica do programa (Banco do Brasil, agência 0684-X, conta corrente 25325-1) .
f) O saldo reprogramado para o exercício seguinte indicado na prestação de contas analisada, de R$ 30.068,89, difere do saldo apurado no final do exercício, de R$ 30.069,85, consoante no extrato bancário da conta específica do programa (Banco do Brasil, agência 0684-X, contas de investimentos 25325-1, 5914-5 e 24242-X) .
5.7.2. Extratos Bancários:
Constam nos extratos bancários da conta específica do programa (Banco do Brasil, agência 0684-X, conta corrente 25325-1) , transferências em favor da conta da Prefeitura, contrariando o disposto no art. 1º, Resolução CD/FNDE nº 38, de 16 de julho de 2009.
	Extrato Bancário

	Data
	Documento
	Histórico
	Valor (R$) 

	11/04/2012
	00000660684000019989
	TRANSFERENCIA ON LINE
	20.000,00

	03/08/2012
	00000660684000019989
	TRANSFERENCIA ON LINE
	38.000,00

	06/09/2012
	00000660684000019989
	TRANSFERENCIA ON LINE
	38.000,00

	12/09/2012
	00000660684000019989
	TRANSFERENCIA ON LINE
	900,00

	05/10/2012
	00000660684000019989
	TRANSFERENCIA ON LINE
	38.300,00

	Total
	135.200,00

5.7.2.1. Tendo em vista o disposto nas regras de análise nº 8 e 10 da Portaria nº 548, de 10 de setembro de 2018, o valor aportado de R$ 106.000,00, demonstrado no subitem 5.7.1, alínea c, foi utilizado para abater os débitos da ocorrência constante do subitem 5.6.2. Dessa forma persiste, ainda, o débito remanescente, de R$ 29.200,00, conforme quadro abaixo:
	Data
	Valor (R$) 

	05/10/2012
	29.200,00

5.7.3. Parecer Conclusivo do Conselho de Controle Social:
Após análise das contas, o Presidente do Parecer Conclusivo do Conselho de Controle Social emitiu parecer pela aprovação com ressalva, atestando a regularidade da aplicação dos recursos no objeto do programa. Ressalte-se que, conforme determinação da inc. II, art. 34, da Resolução CD/FNDE nº 38, de 16 de julho de 2009, compete ao Conselho de Acompanhamento e Controle Social - CACS receber e analisar a prestação de contas do programa enviada pela Entidade Executora, antes do seu encaminhamento a esta Autarquia.
6. CONCLUSÃO
6.1. Diante do exposto, esta Autarquia manifesta-se pela insuficiência da documentação apresentada para fins de prestação de contas, tendo em vista o exposto no item 5."
Por outro lado, a área técnica já havia encaminhado o parecer 2839/2020 DIAPC/FNDE, de 20/5/2020, em que registrou a seguinte conclusão (peça 57, p. 12) :
" (...) 
CONCLUSÃO
4.1. Tendo em vista o disposto neste Parecer e considerando que a execução do Programa não atendeu à totalidade dos dispositivos técnicos estabelecidos pela Resolução CD/FNDE nº 38/2009, haja vista os apontamentos constantes dos itens 2 e 3, que não evidenciam prejuízo ao erário, mas que demonstram impropriedades e/ou irregularidades que ensejam ressalvas, sugerimos: 
4.1.1. Aprovação com Ressalvas da prestação de contas da Prefeitura Municipal de Riachão do Jacuípe/BA referente ao exercício de 2012, no tocante à análise técnica de execução do Programa, em razão de: 
a) Não utilização do percentual mínimo obrigatório de 30% dos recursos repassados na aquisição de gêneros alimentícios da Agricultura Familiar e/ou do Empreendedor Familiar Rural ou suas organizações;
b) A EEx. não disponibilizou ao CAE equipamentos de informática, transporte para deslocamento dos conselheiros, nem recursos humanos para execução de atividades de apoio; 
c) Ausência de Nutricionista Responsável-Técnico pelo Programa." 
Desse modo, a Secex-TCE propõe considerar revel o Sr. Lauro Falcão Carneiro, julgar irregulares suas contas, condená-lo ao pagamento do débito remanescente apurado no processo e aplicar-lhe multa.
O Ministério Público de Contas, representado pelo procurador Rodrigo Medeiros de Lima, concordou com a proposta da unidade instrutiva (peça 73) .
II
Conforme destacado pela unidade instrutiva, o parecer conclusivo do conselho de controle social do município foi pela aprovação com ressalva da prestação de contas do PNAE/2012, em decorrência de impropriedades que não resultaram em dano ao erário. O débito residual nesta TCE foi imputado apenas em razão de inconsistências nos demonstrativos financeiros. 
Inobstante o responsável não tenha respondido à ultima citação, na qual, em razão da apresentação intempestiva dos documentos da prestação de contas no FNDE, foram alteradas as irregularidades ensejadoras da TCE e reduzido o valor do débito, diferentemente da unidade instrutiva, considero que não deve ser declarada a revelia do ex-prefeito, porquanto cabe examinar, conjuntamente com os documentos enviados pelo FNDE (peças 27, 37 e 57) , as alegações de defesa apresentadas em duas oportunidades em atendimento às primeiras citações (peças 8-13 e 45) . 
Quanto à análise da vasta documentação apresentada, intempestivamente, a título de prestação de contas pelo responsável (processos dos pagamentos, licitações, contratos, empenhos, notas fiscais, extratos, etc, visadas pelo Tribunal de Contas dos Municípios - TCM, peças 8-13) , o FNDE registrou a comprovação de despesas com fornecedores da itens da merenda escolar no total de R$ 342.878,55 e receitas de R$ 372.947,44 de saldo financeiro reprogramado para o exercício de 2013 de R$ 30.069,85. 
Observa-se que a nota técnica mencionada anteriormente não esclarece por que razão a diferença de certos débitos (R$ 135.000,00) e certo crédito (R$ 106.000,00) verificados no extrato bancário constituiria dano ao erário e tal conclusão é inconsistente com as análises realizadas pela própria autarquia e reportadas nas alíneas 'd', 'e,' e 'f' do item 5.7.1, reproduzido anteriormente, no parágrafo 10 desta proposta de deliberação. 
Examinando os extratos da conta bancária municipal do PNAE, verifica-se que os montantes dos créditos e débitos (R$ 479.848,40 e R$ 449.878,55) são maiores do que os valores reportados como receitas e despesas do programa (R$ 372.947,44 e R$ 342.878,55) . Essa diferença decorre das movimentações para investimentos financeiros, após os créditos das ordens bancárias do FNDE. Por exemplo, na movimentação bancária do dia 5/9/2012, os créditos resultantes dos repasses do FNDE nesta data são compatíveis com os lançamentos a débito/crédito sob os títulos "transferência on line" e "BB CP Admin Supremo" (aplicação financeira de renda fixa) (peça 8, p. 18) .
Dessa forma, não está caracterizado o débito nesta TCE, visto que os recursos federais repassados no exercício de 2012 ao PNAE, acrescidos do saldo recebido de 2011, R$ 2.010,76, somam R$ 372.947,44, e as despesas e o saldo para o exercício seguinte, totalizam, respectivamente, R$ 342.878,55 e R$ 30.068,89.
No que se refere à intempestividade do envio da prestação de contas, ressalto que, consoante comunicado do FNDE, ocorreu alteração da sistemática de apresentação da prestação de contas dos programas educacionais dos exercícios de 2011 e 2012, inclusive do PNAE, que passou a ser realizada de forma eletrônica[footnoteRef:2] no Sistema de Gestão de Prestação de Contas (SiGPC) , com data estendida até 30/4/2013. Essa modificação também refletiu nos procedimentos a cargo dos conselhos sociais: [2:  (http://www.fnde.gov.biletiquetasatem/4149-fnde-prorroga-prazopara-envio-de-presta%C3%A7%C3%B5es-de-contas) .] 
"No caso dos programas de alimentação e transporte escolar, as contas dos municípios deverão ser analisadas inicialmente por conselheiros de controle social. Eles terão até dia 14 de junho de 2013 para registrarem seus pareceres, aprovando ou não as contas, no Sistema de Gestão de Conselhos (Sigecon) ."
Diante dessa alteração e da transição de mandatos dos gestores nesse período, com o envio da senha de acesso ao SiGPC para os prefeitos que assumiram em 2013, não era mais possível a um ex-prefeito registrar no referido sistema as prestações de contas, providência essa que caberia ao gestor sucessor. Assim, pode-se considerar justificada o envio extemporâneo dos comprovantes da aplicação dos recursos por parte do Sr. Lauro Falcão Carneiro.
Outrossim, com fundamento no art. 9-B da IN TCU 71/2012[footnoteRef:3], poder-se-ia cogitar perquirir as razões da omissão da prefeita sucessora, Sra. Tânia Regina Alves de Matos, quanto ao não cumprimento da obrigação de registrar nos sistemas do FNDE a prestação de contas do PNAE/2012, para fins de eventual apenação. Todavia, dado o longo decurso de tempo já decorrido e considerando os elementos de materialidade, relevância e risco que balizam a atuação desta Corte, não se mostra oportuno instaurar processo específico voltado a eventual responsabilização pecuniária. [3:  "Art. 9.B. Quando o peri¿odo de gesta¿o integral dos recursos na¿o coincidir com o mandato em que ocorrer o vencimento da prestac¿a¿o de contas, havendo du¿vidas sobre quem deu causa a¿ omissa¿o, antecessor e sucessor sera¿o notificados para recolher o débito, prestar contas ou apresentar justificativas sobre a omissão, o primeiro por supostamente na¿o ter deixado a documentac¿a¿o necessa¿ria para que o sucessor pudesse prestar contas e o segundo por ter descumprido o dever de apresentar a prestação de contas no prazo devido. (AC) (Instrução Normativa-TCU nº 88, de 9/9/2020) . Para¿grafo u¿nico. O sucessor podera¿ se eximir da responsabilidade sobre a omissão se, cumulativamente, demonstrar a adoc¿a¿o de medida legal de resguardo ao patrimo¿nio pu¿blico e apresentar justificativas que demonstrem a impossibilidade de prestar contas no prazo legal, acompanhadas de elementos comprobato¿rios das ac¿o¿es concretas adotadas para reunir a documentac¿a¿o referente a¿s contas. (AC) (Instrução Normativa-TCU nº 88, de 9/9/2020) "] 
Nesse contexto, cabe acolher as alegações de defesa do Sr. Lauro Falcão Carneiro, apresentadas nos autos, julgando suas contas regulares com ressalvas, em razão das falhas apontadas no parecer 2839/2020 DIAPC/FNDE, reproduzidas no item 11 desta proposta de deliberação.
	Ante o exposto, manifesto-me pela aprovação do acórdão que ora submeto à apreciação deste Colegiado.
	TCU, Sala das Sessões Ministro Luciano Brandão Alves de Souza, em 25 de janeiro de 2022.
Weder de Oliveira
Relator